臺灣高等法院刑事判決　　　　　　　 94年度勞安上訴字第5號
上　訴　人　臺灣板橋地方法院檢察署檢察官
上　訴　人
即　被　告　甲○○
選任辯護人　粘舜權律師
被　　　告　丙○○
　　　　　　乙○○
共　　　同
選任辯護人　陳傳中律師
上列上訴人因被告過失致死等案件，不服臺灣板橋地方法院93年
度勞安訴字第3號，中華民國94年4月7日第一審判決（起訴案號
：臺灣板橋地方法院檢察署93年度偵字第5076號、5595號、9480
號、11563號），提起上訴，本院判決如下：
    主      文
上訴駁回。
甲○○緩刑年。
    事實及理由
一、本案經本院審理結果，認第一審判決被告甲○○從事業務之
    人，因業務上之過失致人於死，處有期徒刑捌月，認事用法
    及量刑均無不當，應予維持，並引用第一審判決書記載之事
    實、證據及理由。又判決被告丙○○、乙○○均無罪，亦核
    無不當，應予維持，並引用第一審判決書記載之證據及理由
    。（如附件）
二、查富信公司承攬本件堆高機搬運工程，被告甲○○就此身為
    富信公司之負責人，對所僱用之勞工，應負雇主之責任。揆
    諸勞工安全衛生設施規則第281條第1項規定，被告甲○○對
    於在高度2公尺以上之高處作業，所僱勞工有墜落之虞者，
    應使勞工確實使用安全帶、安全帽及其他必要之防護具，此
    為被告甲○○所應盡到之注意義務。惟查，前揭起重機以鐵
    鍊將鐵板連同堆高機吊升至前揭廠房2樓缺口處而保持固定
    不動後，當時高度約為5.6公尺左右，此經行政院勞工委員
    會北區勞動檢查所指派檢查員檢查無訛，有該勞動檢查所93
    年5月14日勞北檢綜字第0931007037號函檢附之檢查報告書1
    份在卷可稽；而被告甲○○於偵查及原審審理時亦坦承其於
    該起重機將堆高機吊升至上開高度固定後，其即指示富信公
    司員工即被害人寸志偉至前揭鐵板上駕駛該堆高機，但並未
    使被害人戴安全帽及綁安全帶等語。由此可見，案發當時之
    鐵板已呈固定不動，且高達5.6公尺，則被害人在該處駕駛
    堆高機作業，自屬在高度2公尺以上之高處作業，明顯有墜
    落之虞，被告甲○○竟未使該被害人使用安全帶、安全帽或
    其他必要之防護具，且當時並無不能注意之情事，故被告甲○○業已違反上開法令之規定，其於本院審理時亦承認此部
    分之過失責任，故其有此部分之過失，要屬無疑。又證人江
    瑞平於檢察官相驗時證稱：我與甲○○拉鐵板上的吊鍊，一
    人一邊，沒有將鐵鍊固定，甲○○站左邊，我站右邊，被害
    人將堆高機動一下，就往外滑下去，我們公司有固定的鍊條
    ，但還未使用就發生事情等語（參見相驗卷第37頁正面），
    足見被告甲○○並未使用鐵鍊、鐵夾固定前揭鐵板，上開檢
    查所之檢查報告亦同此認定，可資參照，被告甲○○辯稱其
    有使用鐵鍊、鐵夾固定云云，容屬事後卸責之詞，委無足取
    。故被告甲○○既未使用鐵鍊、鐵夾以固定前揭鐵板，顯然
    對於防止墜落並無符合標準之必要安全衛生設備，而當時並
    無不能注意之情事，其同有此部分之過失，亦屬明確。綜上
    ，被告甲○○對於前揭鐵板並未以鐵鍊、鐵夾予以固定，而
    對防止墜落並無符合標準之必要安全衛生設備，且其指示被
    害人登上該鐵板駕駛堆高機時，並未使被害人使用安全帶、
    安全帽或其他必要之防護具，均如前述；又前揭鐵板與堆高
    機所形成之系統，理論上因堆高機之向前移動，造成該系統
    重心移動，且因該堆高機下之鐵板並無適當之固定措施，該
    鐵板遂快速被往後抽離，堆高機前輪先碰到前揭二樓廠房樓
    板，後輪則懸空直接墜落5.6公尺深的地面，因而致使被害
    人一同墜落地面，復因被害人並未使用安全帽等必要之防護
    具，故始會當場不幸死亡，前揭勞動檢查所之檢查報告亦同
    此認定，是被告甲○○就本件事故之發生確有前揭過失行為
    ，且其過失行為確使被害人因而死亡，其過失行為與該被害
    人之死亡結果間，即具有相當因果關係，是被告甲○○犯行
    可以認定，已據原判決詳予說明理由，其上訴仍執陳詞辯稱
    確有使用鐵鍊、鐵夾固定云云，而指摘原判決不當，要屬避
    就諉卸之詞，並無可取，其餘亦據原判決理由詳陳，判其上
    開罪刑，核無不合，上訴非有理由，應予駁回。
三、第查，被告甲○○未曾受有期徒刑以上刑之宣告，有本院被
    告全國刑案紀錄表一紙附卷可憑，其因一時失慮致觸刑章，
    經此次偵、審程序及科刑之教訓後，當知所警惕，信無再犯
    之虞，且被告甲○○為公司實際負責人，有正當職業，又其
    已經與被害人家屬達成和解，賠償新台幣593萬元，有和解
    契約書可憑，足見其已盡力彌補將本案圓滿解決，犯後態度
    良好，本院因認被告甲○○所宣告之刑，以暫不執行為適當
    ，爰予宣告緩刑年。
四、關於被告丙○○、乙○○部分，按勞工安全衛生法第31條第
    1項之罪，須違反同法第5條第1項或第8條第1項之規定，致
    生同法第28條第2項第1款之職業災害者（即發生死亡災害）
    ，始得成立。而同法第5條第1項及第8條第1項之行為人，均
    規定為「雇主」，依同法第2條第2項規定，所謂雇主，係指
    事業主或事業之經營負責人；又依同法第16條之規定，應負
    同法所定雇主之責任者，在事業單位以其事業招人承攬時，
    係指承攬人；再承攬者，則係指再承攬人而言。另上開所謂
    「職業災害」，依同法第2條第4項規定，係指「勞工」就業
    場所之建築物、設備、原料、材料、化學物品、氣體、蒸氣
    、粉塵等或作業活動及其他職業上原因引起之「勞工」疾病
    、傷害、殘廢或死亡而言。而同條第2條第1項所謂「勞工」
    ，則指受僱從事工作獲致工資者之謂。綜合言之，勞工安全
    衛生法第31條第1項之罪之構成要件，原則上必須係雇主違
    反同法第5條第1項或第8條第1項之規定，導致其所僱用之勞
    工發生死亡職業災害之結果，始克當之。倘發生死亡職業災
    害之勞工並非該雇主所僱用之勞工，即不該當該罪之構成要
    件，自無法以該罪對該雇主相繩，其理灼然。經查，被害人
    寸志偉所參與之本件堆高機搬運工程係由同案被告富信公司
    所承攬，被害人係富信公司所僱用之勞工，並非大眾公司所
    僱用之勞工，則大眾公司負責人丙○○即非屬被害人寸志偉
    之雇主甚明。揆諸上述說明，被告丙○○既非被害人之雇主
    ，縱令被害人發生本件死亡之職業災害，仍無勞工安全衛生
    法第31條第1項之適用餘地。再查，前揭移動式起重機係由
    被告乙○○所駕駛，其以鐵鍊將前揭鐵板連同堆高機吊升至
    前揭廠房2樓缺口處後，即將起重機固定不動，以便於其後
    由同案共同被告甲○○等人進行堆高機搬運作業，此時共同
    被告甲○○始指示被害人登上前揭鐵板駕駛堆高機，嗣因而
    發生本件事故，業如前述。足見被告乙○○僅以前揭起重機
    吊升鐵板及堆高機，嗣吊升至定點後，該起重機即固定不動
    ，該鐵板即成為一高處作業之平台，此時該起重機既已靜止
    不動，依前述說明，縱令被害人此時登上該鐵板平台從事駕
    駛堆高機之作業，該起重機亦無「乘載」或「吊升」被害人
    可言，被告乙○○自無使用移動式起重機乘載或吊升勞工之
    過失可言。又本件堆高機搬運工程係由共同被告富信公司所
    承攬，已如前述，被告乙○○僅係負責於案發當日以移動式
    起重機吊升堆高機（空車）至前揭廠房2樓缺口處之工作，
    至被告乙○○完成吊升堆高機及鐵板至定點之作業後，接下
    來，堆高機駕駛即被害人寸志偉如何進入堆高機，及該堆高
    機如何自前揭鐵板所形成之高處作業平台移動至前揭廠房二
    樓缺口處，均非被告乙○○所指揮操作，自不屬於單純負責
    操縱起重機之被告乙○○之業務範圍，從而諸如將前揭鐵板
    固定、使被害人戴上安全帽等防止高處作業墜落之虞之必要
    安全衛生設備之提供，均應由雇主即共同被告富信公司、甲○○負責為是，此參諸共同被告甲○○亦坦承前揭鐵板為富
    信公司所提供，富信公司並備有安全帽、安全扣帶等語，是
    被害人既係因在前揭鐵板所形成之平台高處作業時，因共同
    被告甲○○未提供防止墜落之必要安全衛生設備而導致落地
    死亡，此部分既非被告乙○○之業務範圍，自難認被告乙○○亦同應負此部分之業務過失責任，前揭勞動檢查所亦同此
    認定，可資參照。至共同被告甲○○雖一再指稱：本件事故
    係因被害人在駕駛堆高機時，被告乙○○曾將起重機之吊桿
    仰度拉高云云。然查，共同被告甲○○此部分所指並無任何
    相關證據可資證明，並據被告乙○○堅詞否認，且前揭勞動
    檢查所派員檢查後，亦未認定有此種情形，至共同被告甲○○所指前揭鐵板已經位移180公分，足見起重機之吊桿仰角
    拉高云云，惟查所謂鐵板已經位移180公分，乃事發後現場
    所見情狀，被告乙○○辯稱是堆高機發動後連同鐵板和吊桿
    將其甩開的，所辯尚不悖物理原理，可以採信。此外，復無
    其他積極證據足證被告乙○○有何過失造成吊桿位移之情形
    ，自不得逕以共同被告甲○○空言泛指，即遽認被告乙○○
    確有其所指拉高起重機吊桿之事實。公訴意旨認被告乙○○
    涉有業務過失致死罪嫌云云，尚無足取。其餘亦據原判決理
    由詳陳，以被告丙○○、乙○○是否確有公訴意旨所指之犯
    行，尚無足夠之證據予以證明，而判二人無罪，經核尚無不
    合。公訴人循告訴人狀請上訴雖仍以被告吊掛鐵板應注意使
    其不位移等情而指摘原判決不當，惟按刑事訴訟法第一百六
    十一條第一項規定：檢察官就被告犯罪事實，應負舉證責任
    ，並指出證明之方法。對於其所訴之被告犯罪事實，應負提
    出證據及說服之實質舉證責任，倘所提出之證據，不足為被
    告有罪之積極證明，或其闡明之證明方法，無從說服法官以
    形成被告有罪之心證，基於無罪推定之原則，自應為被告無
    罪判決之諭知。而證據之取捨與證據之證明力如何，均屬事
    實審法院得自由裁量、判斷之職權，茍其此項裁量、判斷，
    並不悖乎通常一般人日常生活經驗之定則或論理法則，又於
    判決內論敘其何以作此判斷之心證理由者，即不得任意指摘
    其為違法。茲原判決已詳敘就卷內證據調查之結果，而為綜
    合判斷、取捨，認不足證明被告確有公訴人所指之犯行，且
    就系爭鐵板產生位移並非被告乙○○之過失，其得心證的理
    由均已說明甚詳，且所為論斷從形式上觀察，亦難認有違背
    經驗法則、論理法則，或有其他違背法令之情形，自不容任
    意指為違法。公訴人提起上訴，對於原審取捨證據及判斷其
    證明力職權之適法行使，仍持己見為不同之評價，而砌詞指
    摘原判決不當，尚難認有理由，此部分上訴亦應予以駁回。
據上論斷，應依刑事訴訟法第373條、第368條，刑法第74條第1
款，判決如主文。
本案經檢察官田炳麟到庭執行職務。
中　　華　　民　　國　　94　　年　　7 　　月　　29　　日
　　　　　　　　　刑事第十三庭  審判長法　官  劉景星
                                      法  官  陳博志
                                      法  官  陳志洋
以上正本證明與原本無異。
如不服本判決，應於收受送達後十日內向本院提出上訴書狀，其
未敘述上訴之理由者並得於提起上訴後十日內向本院補提理由書
（均須按他造當事人之人數附繕本）。
                                      書記官  王韻雅
中　　華　　民　　國　　94　　年　　8 　　月　　1 　　日
